【裁判字號】    98,婚,335
【裁判日期】    990531
【裁判案由】    離婚等
【裁判全文】
臺灣臺南地方法院家事判決               98年度婚字第335號
原      告  乙○○
被      告  甲○
上列當事人間請求離婚等事件，經本院於民國99年5月17日言詞
辯論終結，判決如下：
    主      文
准原告與被告離婚。
兩造所生未成年長子丙○○（男，民國○○○年○○月○○日生
，身分證統一編號：Ｚ000000000號）權利義務之行使
或負擔由原告任之。
訴訟費用新臺幣陸仟捌佰元由被告負擔。
    事實及理由
壹、程序方面：
一、按臺灣地區人民與大陸地區人民間之民事事件，除本條例另
    有規定外，適用臺灣地區之法律；判決離婚之事由，依臺灣
    地區之法律，臺灣地區與大陸地區人民關係條例第41條第1
    項、第52條第2項分別定有明文。查原告係臺灣人民，被告
    則為大陸人民，有原告所提戶籍謄本附卷可稽，則本件離婚
    事件自應適用我國法律，先此敘明。
二、又被告經合法通知，未於言詞辯論期日到場，核無民事訴訟
    法第386條所列各款情形，爰依原告聲請由其一造辯論而為
    判決。
貳、實體方面：
一、原告主張：被告與原告於民國96年4月10日在大陸地區四川
    省登記結婚，並經大陸地區四川省成都市律政公證處於同日
    為公證，兩造並育有一子丙○○，婚後感情初尚融洽，原告
    主要是在大陸工作，兩造於97年10月間一起自台灣出境至大
    陸，被告原與原告一同在大陸海南省工作，未料，被告於98
    年3月間離開兩造位於海南省之住處，並告訴原告父母親其
    已找好律師，欲與原告離婚，之後有一段時間被告都未與原
    告聯絡，原告也找不到被告，被告嗣後雖曾於98年10月15日
    與原告電話聯絡，然僅表示其人在深圳，不願告知詳細地址
    ，被告無故離家出走，經原告以電話聯繫，請求被告返家，
    被告仍堅持離婚，拒絕返家，未履行同居之義務，被告存心
    拋夫棄子，原告爰依民法第1052條第1項第5款規定提起本件
    訴訟，並聲明：如主文所示。
二、得心證之理由：
  (一)查原告主張兩造於96年4月10日結婚，共同育有未成年子女
    丙○○，婚姻關係現仍存續中之事實，業據原告提出戶籍謄
    本、四川省成都市律政公證處西元2007年4月10日（2007）
    川律公證字第1376號結婚公證書、財團法人海峽交流基金會
    96年5月21日（96）南核字第030175號證明各1件附卷供參，
    並經本院向台南縣新化鎮戶政事務所調閱兩造結婚證書及結
    婚登記資料，經該所檢附結婚登記申請書、結婚證、及經中
    華人民共和國四川省成都市律政公證處公證，並經財團法人
    海峽交流基金會證明之兩造結婚公證書等件供參，有台南縣
    新化鎮戶政事務所98年5月8日南縣化戶字第0980000749號函
    在卷可按，此一事實自堪信為真實。
  (二)原告次主張兩造於97年10月間一起自台灣出境至大陸，被告
    原與伊一同在海南省工作，惟被告於98年3月間離開兩造位
    於海南省之住處，並表示其欲與伊離婚，之後有一段時間被
    告都未與伊聯絡，伊也找不到被告，被告嗣雖曾於98年10月
    15日與伊聯絡，然僅告知人在深圳，不願告知詳細地址，被
    告迄今仍未返家一情，此亦據證人即原告之妹妹丁○○證述
    ：「（對兩造婚姻狀況知悉何事？）我與兩造同住大陸海南
    省，去年十月、十一月時被告就有離家過幾次，但之後都有
    回來，但今年三月份被告離家後，就沒有再回來，不過被告
    半夜會打電話回來騷擾原告。我覺得可能是文化上的差異才
    會造成這樣，且因為被告比較愛玩。（被告何時離家？）今
    年三月二十幾日，出去就沒有再回來。（為何被告會在半夜
    打電話騷擾原告？）我們在種咖啡，被告知道我們半夜都在
    睡覺，但他半夜打電話回來找原告，就說他睡不著，所以我
    覺得他是惡意的。被告去年十一月離家，我們還有去接他回
    來。但今年被告離家之前，他有跟我父親說他要與原告離婚
    ，他說他找了一個律師。（若是兩造個性的問題，為何被告
    會在半夜打電話騷擾原告？）可能被告是認為，這次原告還
    會找他回來。（被告有無回來的意思？）沒有。他可能只是
    想要聽聽小孩的聲音，因為他自己本身也想要離婚。（既然
    想要小孩，為何會用半夜騷擾的方式？）被告可能想要聽聽
    看小孩的聲音，我也不知道他為何要利用半夜的時間打電話
    。（被告出去，有無與原告聯絡？）有，但多久一次我不清
    楚。」及證人即原告母親戊○○證以：「（對兩造婚姻狀況
    是否瞭解？）我不是很瞭解，但我知道被告已經離家，兩造
    小孩都由我在照顧。（為何被告離家？）被告已經離家出走
    很多次，都是原告去找被告回來，但回來沒有幾個月被告就
    又離家，我們都在海南省同住。我不知道被告為何會離家，
    也不知道兩造夫妻之間發生什麼事情，我與兩造同住海南時
    並沒有聽過兩造吵架。」「（被告是否會打電話回來騷擾？
    ）我是聽原告說的，但我不知道通話內容，被告從來沒有打
    過電話回來給我。（被告出去後，有無打電話與原告聯絡？
    ）聽說是有，但我不清楚。」等語；再據本院調取被告之入
    出境資料所示，被告未管制入境，其婚後於96年11月30日入
    境，於97年10月21日出境，此後未再入境，此有內政部入出
    國及移民署98年5月22日移署出停泰字第0980075966號函及
    所附之被告出入境資料在卷可按。綜上所述，原告所主張之
    事實，應堪以認定。
 (三)按夫妻互負同居之義務，但有不能同居之正當理由者，不在
    此限，民法第1001條定有明文。因之夫妻互負同居義務，在
    婚姻關係存續中，苟非證明有不堪同居之虐待，或有其他正
    當理由，即不得由一造拒絕同居，此有最高法院18年度上字
    第2129號、19年度上字第2693號判例意旨可資參照。又夫妻
    之一方無正當理由而與他方別居，有違背同居義務之客觀事
    實，並有拒絕同居之主觀情事，即係民法第1052條第1項第5
    款所謂以惡意遺棄他方，最高法院29年度上字第254號亦著
    有判例。經查，被告自98年3月間即離去兩造位於海南省之
    住處，迄今未返家與原告同住，其客觀上自有違背同居義務
    之事實；而被告離家時間長達1年餘，去向不明，雖曾與原
    告聯繫，然未告知其行蹤，足認若無拒絕履行同居義務之意
    ，當不致離家不歸，致使夫妻分離，無法團圓，故亦可認被
    告有拒絕同居之主觀意思，揆諸前開判例意旨，被告顯係惡
    意遺棄原告在繼續狀態中，且本件復查無被告拒絕履行同居
    之正當理由，從而原告依民法第1052條第1項第5款規定訴請
    離婚，為有理由，應予准許。
三、再按「夫妻離婚者，對於未成年子女權利義務之行使或負擔
    ，依協議由一方或雙方共同任之，未為協議或協議不成者，
    法院得依夫妻之一方之請求或依職權酌定之。法院為前條裁
    判時，應以子女之最佳利益，審酌一切情狀，參考社工人員
    之訪視報告，尤應注意：一子女之年齡、姓名、人數及健康
    情形。二子女之意願及人格發展之重要。三父母之年齡、職
    業、品行、健康情形、經濟能力及生活狀況。四父母保護教
    養子女之意願及態度。五父母子女間或未成年子女與其他共
    同生活之人間之感情狀況。」民法第1055條第1項、第1055
    條之1分別定有明文。查兩造育有未成年長子丙○○，而兩
    造既經裁判離婚，對於所生未成年子女權利義務之行使或負
    擔又不能達成協議，依前開規定，本院自應依原告之聲請，
    為兩造所生之未成年子女酌定適當之監護人。經本院依職權
    囑託台南縣童心園社會福利關懷協會派員訪視原告所得評估
    與建議略以：「在支持系統方面：原告現有之家庭成員皆會
    互相照顧、彼此關心支持系統佳，被告方面因不知其下落，
    不在訪視範圍。在動機方面：由於被告離家出走已不知去向
    ，無法照顧未成年人，原告當然有義務照顧未成年人，況且
    未成年人已經習慣於目前之生活環境，而被告並無意願監護
    未成年人，原告動機良善。在經濟方面：原告有固定之收入
    ，全家皆為工作人口，所經營之農場尚有營收之收入，收入
    上足以支付支出。在親職、計劃方面：長期以來照顧未成年
    人，相互依賴，感情良好親職能力佳，深諳未成年人習性。
    綜上所述，由於被告願意放棄未成年人之監護，原告長期以
    來協助照顧未成年人，親子關係良好，故讓原告取得監護乃
    符合實際之狀況。」等語，此有該協會98年11月2日南縣童
    心園（監）字第9801433號函所附之台南縣98年度兒童少年
    監護權歸屬調查工作訪視報告表附卷可憑；本院參酌上開訪
    視報告，再參考兩造婚姻之破裂乃肇因於被告無故離家，被
    告之行為已難作為子女之表率，而原告願意負起教養照顧子
    女之責任，監護子女意願強烈；另原告自陳伊現於瑞士資料
    工廠擔任作業員，月入約新台幣24,000元，目前與家人同住
    ，名下沒有不動產、存款等語，原告經濟狀況不富裕，然以
    此收入欲扶養未成年子女丙○○，若能節儉度日，當可支應
    。參酌被告於98年3月間即離去兩造位於海南省之住處，顯
    然未成年子女均由原告單獨撫育，且依現狀觀之，原告照護
    尚無何不利子女之情事，據此可推認原告之經濟狀況及家庭
    支援系統應足養育兩造子女；復觀兩造子女自被告離家後均
    由原告及伊父母親撫育照顧，原告實已擔任子女主要養育者
    角色，伊與子女之關係，優於被告與子女之關係，自屬當然
    。綜合上開事實，本院認從父母之品行、經濟能力、保護教
    養子女之意願與態度、父母子女之感情狀況等因素觀之，基
    於子女之最佳利益考量，認兩造未成年子女丙○○權利義務
    之行使或負擔，以由原告任之較為適合，爰依原告之聲請，
    酌定兩造所生之未成年子女丙○○權利義務之行使或負擔由
    原告任之。
四、據上論結：本件原告之訴為有理由，依民事訴訟法第385條
    第1項前段、第78條、第87條第1項，判決如主文。
中    華    民    國    99    年    5     月    31    日
                      家事法庭    法  官  林富郎
以上正本係照原本作成。
如對本判決上訴，須於收受判決正本送達後20日內向本院提出上
訴狀，並繳納上訴費及附具繕本。
中    華    民    國    99    年    5     月    31    日
                                  書記官  劉毓如




司法院資訊處製作；財團法人民間司法改革基金會備份。
